臺灣士林地方法院民事判決　　　　　　　　 94年度建字第8號
原　　　告　郁和工程有限公司
法定代理人　丙○○
訴訟代理人　林良財律師
複代理人　　游香瑩律師
　　　　　　己○○
被　　　告　橋毅工程有限公司
法定代理人　乙○○
訴訟代理人　潘永芳律師
複代理人　　甲○○
上列當事人間給付工程款事件，本院於民國96年1 月25日言詞辯
論終結，判決如下：
    主      文
被告應給付原告新台幣貳佰萬零參仟伍佰貳拾元，及其中新台幣
壹佰伍拾伍萬壹仟貳佰壹拾肆元部分，自民國九十五年二月四日
起，其中新台幣肆拾伍萬貳仟參佰零陸元部分，自民國九十五年
六月一日起，均至清償日止，按年息百分之五計算之利息。
訴訟費用新台幣貳萬貳仟伍佰捌拾柒元由被告負擔。
本判決於原告以新台幣陸拾柒萬元為被告供擔保後，得假執行。
但如被告以新台幣貳佰萬零參仟伍佰貳拾元為原告預供擔保，得
免為假執行。
    事實及理由
一、按訴狀送達後，原告不得將原訴變更或追加，但擴張或減縮
    應受判決事項之聲明者，不在此限，民事訴訟法第255 條第
    1 項第3 款定有明文。本件原告原聲請對被告核發支付命令
    給付工程款，經被告異議而視為起訴，原告原請求被告應給
    付數額，為新台幣（以下同）1,567,390 元及自支付命令送
    達之翌日起至清償日止，按年息5 ％計算之利息。嗣原告於
    訴訟程序進行中，改聲明為請求判決被告應給付原告1,989,
    279 元，及自書狀繕本送達被告翌日起至清償日止，按年息
    百分之5 ％計算之利息。旋又另提書狀，而聲明請求判決命
    被告給付2,252,491 元及自書狀繕本送達翌日起至清償日止
    ，按年息5 ％計算之利息。旋復於民國95年1 月26日提出書
    狀，聲明請求判決之數額為2,003,520 元及自該書狀繕本送
    達翌日起至清償日止，按年息5 ％計算之利息。嗣則再具狀
    就承攬報酬中，保留款5 ％部分之利息請求，減縮為自95年
    6 月1 日起算。凡此均有原告所提出之書狀在卷可憑。核其
    所為，各屬應受判決事項聲明之擴張、減縮，揆諸首揭規定
    ，為可許之。
二、原告起訴主張：訴外人鎧璽工程有限公司（以下稱鎧璽公司
    ）與原告於91年間簽約，將其向訴外人新亞建設開發股份有
    限公司（以下稱新亞公司）承攬之北宜高速公路頭城蘇澳段
    第513 標之預力鋼腱施作工程（以下稱系爭工程）交由原告
    承攬，惟施作不久，鎧璽公司即發生財務問題，而將該工程
    全數轉包予被告，被告仍全數交由原告承攬施作，並經兩造
    與鎧璽公司三方約定計價之方式，由原來每噸11,700元，變
    更為每噸11,000元。原告承攬此項工程，已經雙方約定付款
    方式為按月計價，依實作數量請款，其間履約一年有餘，雙
    方均無異議。詎自93年6 月起，被告即未依約定付款。而原
    告實際施作完成數量，為789.859 噸，前已向鎧璽公司請款
    數量為21.556噸，得款252,223 元，與被告完成計價數量則
    為624.58噸，而該工程已經業主驗收完竣，則加計營業稅5
    ％後，依約被告應給付承攬報酬為8,873,900 元，扣除被告
    已付金額6,239,280 元及保留代墊款等扣抵金額631,100 元
    後，被告尚欠2,003,520 元（0000000-0000000-000000=000
    0000）未付。為此，依據承攬契約法律關係，訴請如數給付
    ，並加計遲延利息等語，而聲明求為判決如主文第一項所示
    ，併陳明願供擔保，請准宣告假執行。
三、被告則以：原告固有向被告承攬系爭預力鋼腱工程，雙方約
    定每月按實作數量計價，而工程完成數量須依業主結算數量
    為主。事因原告原承攬之定作人鎧璽公司無法繼續承作而由
    被告接手，經鎧璽公司及兩造三方協議，並訂定協議書及契
    約書無誤。惟系爭工程業據訴外人即定作人新亞公司就鎧璽
    公司及被告施作部分結算，合計完成數量為783.214 噸，其
    中鎧璽公司部分雖為37.8噸，惟另有17.685噸係鎧璽公司未
    計價予被告橋毅公司應計價與原告郁和公司之數量，則鎧璽
    公司應計價與原告之數量合計為55.485噸，被告應計價予原
    告郁和公司之數量為727.729 噸，兩造完成計價給付數量為
    624.58噸，原告可再計價數量為103.149 噸，以每噸11,000
    元暨5 ％之營業稅計算，為1,191,371 元（103.149x11000x
    1.05=0000000）。惟此應另扣除被告為原告代墊款349,246
    元及汞浦、千斤頂維修分擔費用54,972元與箱樑內泥漿清除
    費用149,100 元，暨原告超用鋼絞線數量41.355噸之含稅價
    款954,839 元（41.355x22000x1.05=954839），則原告尚應
    賠償被告316,786 元，凡此均應自工程款中扣除，俱見原告
    已不得再請求給付工程款云云置辯，並聲明求為判決：(一)原
    告之訴及假執行之聲請均駁回。(二)如受不利判決，願供擔保
    請准免為假執行。
四、經查：
  (一)如下事實為兩造所不爭執：
  1.系爭工程之業主為國道新建工程局，該局與新亞公司訂有「
    北宜高速公路頭城蘇澳段第C513標契約書」，由新亞公司承
    攬施作，嗣經新亞公司另與鎧璽公司訂立承攬契約而定作，
    旋因鎧璽公司中途無法繼續施作，故由被告承接工程，嗣後
    則另由新亞公司與被告簽訂承攬契約，而先後承攬該工程之
    鎧璽公司及被告，則均將系爭工程轉交原告承攬施作。
  2.原告與鎧璽公司所訂立之契約書，約定將系爭工程交由原告
    承攬，預力工程之數量為868 噸，單價為11,700元，以實作
    實算計價，原告應依業主之施工圖說規範及工地工程師指示
    施工，付款辦法為每月25日估驗一次，隔月25日給付95％（
    50％現金，50％為60天期票），餘5 ％為保留款，嗣原業主
    （指國道新建工程局）總驗收合格後無息一次付清。
  3.兩造及鎧璽公司三方，曾於92年1 月11日協議，約定：因鎧
    璽公司將系爭工程全數轉包予被告，三方協議預力工程單價
    ，由原來每噸11,700元，變更單價為11,000元。
  4.兩造復另訂立契約，約定由被告將北宜高速公路頭城蘇澳段
    第513 標主線第三單元就地支撐上部結構工程之預力部分交
    由原告承攬，其約定內容除數量為71噸、每噸單價為11,000
    元之差異外，其餘均與上載原告與鎧璽公司契約約定內容相
    同。
  5.新亞公司曾於93年12月18日委託原告代為執行系爭工程第10
    單元第二次預力施作工作（含灌漿處理），約定計價方式與
    兩造約定單價相同，其工程款將由被告計價款中扣除，如原
    告無法自被告取得計價款，則新亞公司負連帶保證責任。
  6.原告已逕向鎧璽公司請款所得之數額，為252,223 元。被告
    已經計價之原告施作數量為624.580 噸，已付金額為6,239,
    280 元。
  7.系爭工程施作期間，被告有為原告代墊款項349,246 元。
  8.發包系爭工程予被告之新亞公司，已經與國道新建工程局完
    成工程之估驗、結算。
  (二)上開事實，且經證人即新亞公司人員戊○○、證人即鎧璽公
    司負責人丁○○到庭證述屬實，並有發包工程承攬單（卷一
    第137 頁）、新亞公司與被告承攬契約（卷一第138 頁以下
    ）、鎧璽公司與原告契約書（卷一第132 頁）、兩造間契約
    書（卷一第130 頁）、協議書（卷一第133 頁）、委託書（
    卷一第159 頁）、新亞公司函暨所附工程資料（卷一第160
    頁以下）等，在卷可稽，均堪認為真實。
五、茲原告主張依據兩造間承攬契約關係，請求被告給付如聲明
    第一項所示，被告則以前開情詞置辯。本院判斷如下：
  (一)按「稱承攬者，謂當事人約定，一方為他方完成一定之工作
    ，他方俟工作完成，給付報酬之契約。」，民法第490 條第
    1 項定有明文。本件原告先後與鎧璽公司及被告訂立契約書
    ，約定內容如上開不爭執事實所載，揆其約定，乃就系爭工
    程之定作物交由原告承攬及報酬計算等情加以約定，復經雙
    方意思表示合致，應認已均成立承攬契約法律關係。嗣鎧璽
    公司於與原告締約後，經兩造及鎧璽公司於92年1 月11日為
    三方協議，並簽立上開協議書，依上載不爭執之文字文義觀
    之，堪認原存在於鎧璽公司與原告間之承攬契約關係，於協
    議成立之時起，已經三方同意由被告為契約承擔而移轉，另
    並合意將承攬報酬之計價單價變更，即由被告繼受鎧璽公司
    之契約當事人地位，原訂契約效力除經合意變更者外，仍在
    本訴訟兩造間繼續存在，是兩造間確有承攬契約關係存在，
    已堪認定。
  (二)次按承攬報酬應於工作交付時給付之，無須交付者應於工作
    完成時給付之，民法第505 條第1 項定有明文，即承攬契約
    固係採報酬後付之原則，惟上開規定並無強行性質，當事人
    如有特約則從其特約。本件依據兩造間承攬契約約定，計價
    數量係以實作實算為準，即應以實際完成之數量計算原告可
    得請求之承攬報酬，且依約為按月估驗付款，保留款5 ％則
    俟業主總驗收完成時一次付清，有上述契約書可稽。而系爭
    工程之工作物，據證人戊○○到庭證述：該工程已經業主與
    新亞公司結算完成等語（卷二第231 頁），且被告亦陳明已
    經與新亞公司結算完畢等語（卷二第2 頁），足認系爭工程
    已經業主估驗、結算完畢，本於兩造間承攬契約之約定，被
    告應按前載付款約定給付承攬報酬予原告，是原告本於雙方
    上開契約書約定之承攬契約關係，請求被告付款，尚非無據
    。
  (三)系爭工程經被告與其定作人新亞公司結算完成，依據被告所
    提出由新亞公司所製作之結算數量明細表、施作數量明細表
    （卷二第4 頁），及新亞公司函送本院之說明與結算等資料
    （卷一第160 頁以下）暨原告提出之新亞公司委託書，可知
    系爭工程由原告承攬施作之範圍，可分為四部分，即第一部
    份為鎧璽公司自己承攬後交由原告施作者，第二部分為為鎧
    璽公司轉包予被告後交由原告承攬者，第三部分為新亞公司
    收回工程，另發包予被告，而被告仍依原訂契約交由原告承
    攬，第四部分為則為新亞公司直接委由原告施作者，上開第
    一至三部分之實際施作數量，已經被告與新亞公司結算，並
    經新亞公司製有結算數量明細表，是本件原告實際施作數量
    ，自當以該結算數量為準，至第四部分之數量，亦據新亞公
    司所提出之說明表載列明，可堪憑認。而原告就各該部分得
    否請求被告計價給付及數量若干。茲予分論如后：
  1.關於第一部份：該部分數量，據新亞公司結算數量明細表及
    施作數量明細表列載，數量為37.8噸，依施作數量明細表備
    註欄內記載，其中有17.685噸為「鎧璽未計予橋毅應計予郁
    和數量」，足顯此部分工程未完成施作時，被告已自鎧璽公
    司接手，且原告主張該部分工程於鎧璽公司負責期間，僅施
    作完成第一次預力，第二次預力施作時間，已在被告接手之
    後，再考之被告所製作之估驗單（卷一第15頁）中，尚包含
    未經三方協議前之91年11月1 日起部分，亦均溯及按變更後
    單價每噸11,000元計算並予以估驗計價給付，顯示三方協議
    前所生契約義務，依當事人合意之本旨，乃悉歸被告負擔，
    此亦經證人丁○○證述：如果有問題，在第一個月時就會爆
    發出來，原告當時並沒有反應，我只是依約與被告結算，該
    部分原告應該要向被告請款等情無誤（卷一第267 頁），又
    被告事實上已早就該部分計價給付原告無誤，核與原告主張
    ：簽約時協議除鎧璽公司已付部分外，均應由被告負責給付
    等情相符，是應認除原告自認已向鎧璽公司請領得款252,22
    3 元部分外，其餘應計價之承攬報酬，均應由被告對原告負
    給付之義務。
  2.關於第二、三部分：此二部分均為被告為契約承擔後所發生
    者，依據承攬契約關係，自應均由被告計價給付，而此亦為
    兩造所不爭執。至其數量，依據同上結算數量明細表記載，
    第二部分之數量為383.769 噸（159.585+46.778+177.406=3
    83.769），第三部分原告完成施作數量為361.645 噸（71.9
    65+62.600+42.768+178.412+5.900 =361.645） 。
  3.關於第四部分：該部分之數量，經新亞公司前函覆本院所提
    出之結算數量列表合計數量為12.545噸（此部分與上開第三
    部分中列載為打除重置之5.9 噸部分，非為同一施作範圍，
    此參照表列標別可知），原告雖主張被告就此亦負給付義務
    ，然此既為原告因與新亞公司締約合意而進場施作，即應以
    新亞公司為契約當事人，契約效力不及於被告，縱依新亞公
    司與被告間契約關係約定應由被告負擔，亦非原告得直接援
    引為請求付款之基礎，自無從憑此請求，是此部分之施作數
    量，不應計入承攬完成數量範圍。
  (四)被告雖抗辯與新亞公司結算完成數量中，有55.485噸，是被
    告應計價予原告郁和公司之數量為727.729 噸，兩造完成計
    價給付數量為624.58噸，原告可再計價數量僅為103.149 噸
    云云，但新亞公司施作數量明細表上載第一部份之17.685噸
    ，應屬該部分總量37.8噸中之一部，此參照結算數量明細表
    載可知，自不得加以重複列記，被告重複計算而指為應由鎧
    璽公司付款部分，已有誤會。況依據上開理由，原存在於鎧
    璽公司與原告間承攬契約，因經被告為契約承擔而應就前已
    發生債務負履行義務，是無論該部分承攬施作所生債務發生
    於其承擔前後，均無礙於原告得對被告行使請求權利與否之
    認定，故其此抗辯，非為可取。
  (五)原告因與被告間承攬契約關係而完成施作之定作物數量，應
    併計上開第一至第三部分，則合計數量應為783.214 噸（37
    .8+383.769+361.645=783.214）。而前述三方變更單價之合
    意，從上開估驗單記載，與原告前亦依此請領並無異議等情
    而論，應認該變更係約定溯及於承攬契約之始，即全部承攬
    完成之計價單價，均應按每噸11,000元計算，則合計原告得
    請領給付之含稅承攬報酬為9,046,122 元（783.214x11000x
    1.05=0000000.7，元以下四捨五入，以下同），惟原告自承
    已自鎧璽公司領得252,223 元，被告亦已經計價給付6,239,
    280 元，則原告尚得請求被告給付之委任報酬為2,554,619
    元（0000000-000000-00000 00=0000000 ），原告於此僅請
    求其中2,003,520 元，未逾其得請求之範圍，洵無不合。
  (六)第按「給付有確定期限者，債務人自期限屆滿時起，負遲延
    責任。」；「遲延之債務，以支付金錢為標的者，債權人得
    請求依法定利率計算之遲延利息。」；「應付利息之債務，
    其利率未經約定，亦無法律可據者，週年利率為百分之五。
    」，民法第229 條、第233 條第1 項前段、第203 條分別定
    有明文。本件系爭工程於原告起訴前，就其承攬施作範圍已
    經全部完成，此為被告所不爭執。又該工程已經被告與新亞
    公司估驗、結算完畢，而製成上引結算數量明細表，則為被
    告所自認（卷二第2 頁書狀）。另參照證人戊○○：新亞公
    司已和業主（指國道新建工程局）結算完畢，無工程保留款
    問題等語（卷二第231 頁），再觀之被告所提出之結算數量
    統計表上載結算日期為95年6 月1 日，及被告與新亞公司契
    約特定條款第柒條第1 款約定除按月計價付款95％外，保留
    款5 ％之付款時間，亦係在業主驗收核可後（卷一第140 頁
    ），堪認系爭工程於95年6 月1 日前，已經業主驗收完竣無
    誤。則依據兩造間承攬契約中，付款期限為「每月25日估驗
    一次，隔月25日給付95％（50％現金，50％為60天期票），
    餘5 ％為保留款，嗣原業主（指國道新建工程局）總驗收合
    格後無息一次付清」之約定，應認被告對原告所負承攬報酬
    給付義務，除保留款5 ％外，已於起訴前屆期，保留款部分
    ，則至遲應於95年6 月1 日前已經屆期，被告就上開剩餘款
    項迄今未付，應負遲延責任。而系爭工程承攬報酬之保留款
    5 ％為452,306 元（0000000x5%=452306.1） ，其餘原告請
    求數額為1,551,214 元（0000000-000000 =0000000） ，被
    告應各自上開給付期限屆滿時起負遲延責任，揆之前揭規定
    ，即應就原告請求數額中之1,551,214 元部分，自原告95年
    1 月6 日準備書狀送達被告翌日即95年2 月4 日起（卷一第
    242 頁），其中452,306 元部分，自95年6 月1 日起，均至
    清償日止，按年息5 ％計付遲延利息，原告於此為同上利息
    之請求，當認有據。
  (七)被告雖抗辯有為原告代墊款349,246 元及代為支出工具修理
    費用54,972元與泥漿清除費用149,100 元，另因原告超用鋼
    絞線材料41.355噸，含稅價款為954,839 元等項，應自承攬
    報酬中扣除等情。查：
  1.關於被告主張代墊款349,246 元部分，已經被告提出請款單
    、零用金明細表、估價單、請款明細表、交貨簽收單、估驗
    單、薪資表、估價單、簽帳單等為證（卷二第8 頁以下），
    且為原告所自認屬實，故此部分款項應自承攬報酬中扣除，
    當堪可取。
  2.關於被告主張代支工具維修分攤費用54,972元與泥漿清除費
    用149,100 元部分，為原告所否認，而因其中泥漿清除費用
    部分，經證人戊○○證稱：泥漿清除包括兩造各自負責施作
    部分都有漏漿問題，要由他們負責清除，機具部分兩造都有
    交互使用，不確定使用的期間，該等款項要從被告承攬報酬
    爭扣除等語（卷二第230 頁以下），顯示該等費用雖係為兩
    造施作工程範圍內所生之費用，而被告固已提出新亞公司備
    忘錄、廠商報價單、與其他廠商之分擔計算書、扣款明細表
    、廠商請款明細表、估價單等為證（卷二第41頁以下），但
    觀之該等文件記載內容，均無法確認究就否為可歸責於原告
    之事由所滋生之費用，且被告應負責之確實項目、比例、數
    額若干，亦無從憑認，是被告所舉證據不足以認定此為應由
    原告負擔之債務，即其舉證責任未盡，自無從允其逕此主張
    扣除或抵銷。
  3.關於被告主張原告超用鋼絞線材料部分，依據證人戊○○到
    庭證陳：無超用材料之情形等語（卷二第231 頁），且有新
    亞公司羅東施工處出具之預力鋼絞線供領料統計表一件（卷
    二第236 頁），在卷可稽，兩造亦已均陳明對此統計表列數
    額不爭執（卷二第244 頁），足認原告無超額領用材料之事
    實，自無可許由被告自承攬報酬中扣減不付。
  4.綜上，被告僅得就代墊款346,246 元部分主張抵銷，則原告
    經此抵銷後，尚得請求被告給付之數額為2,208,373 元（00
    00000-000000=0000000），原告所為本件請求之數額，未逾
    此債權數額之範圍，則被告為此抗辯，均無礙於原告得請求
    數額之判斷。
六、從而，原告主張依據承攬契約法律關係，請求被告給付2,00
    3,520 元，及其中1,551,214 元部分，自95年2 月4 日起，
    其中452,306 元部分，自95年6 月1 日起，均至清償日止，
    按年息5 ％計算之利息，為有理由，應予准許。
七、兩造各陳明願供擔保，請准宣告假執行及免為假執行，經核
    均無不合，爰各酌定相當擔保金額予以准許。至兩造其餘攻
    擊防禦方法，經審酌後，認均無礙於本件之判斷，於茲不贅
    。
八、本件原告起訴繳納裁判費為20,899元，另支出證人旅費有單
    據在卷者，則為1,688 元，合計本件訴訟費用總額為22,587
    元，爰此併為訴訟費用負擔之諭知如主文第二項所示。
九、據上論結，原告之訴為有理由，依民事訴訟法第78條、第87
    條第1 項、第390 條第2 項、第392 條第2 項判決如主文。
中　　華　　民　　國　　96　　年　　2 　　月　　 9　　日
                  民事第一庭  法  官  蕭錫証
以上正本證明與原本無異。
如對本判決上訴須於判決送達後20日內向本院提出上訴狀。
中　　華　　民　　國　　96　　年　　2 　　月　　16　　日
                              書記官  林立原
